臺灣士林地方法院刑事判決　　　　　　　　　　　　　九十一年度訴字第一二三號
　　公　訴　人　臺灣士林地方法院檢察署檢察官
　　被　　　告　丙○○
　　被　　　告　庚○○
　　右二人共同
　　選任辯護人　徐南城律師
　　被　　　告　壬○○
　　右　一　人
　　選任辯護人　王東山律師
　　　　　　　　王瀅雅律師
　　　　　　　　許文生律師
　　被　　　告　癸○○原名謝.
　　右　一　人
　　選任辯護人　吳文虎律師
　　被　　　告　己○○
　　右　一　人
　　選任辯護人　簡維能律師
　　　　　　　　陳美華律師
　　　　　　　　王麗萍律師
右列被告等因貪污等案件，經檢察官提起公訴（八十九年度偵字第一０二五七號），
本院判決如左：
    主  文
癸○○（原名謝武哲）、己○○共同意圖影響採購結果及獲取不當利益，而借用他人
名義及證件投標，各處有期徒刑陸月，如易科罰金均以新臺幣玖佰元即銀元參佰元折
算壹日。己○○緩刑參年。
丙○○、庚○○、壬○○均無罪。
    事  實
一、緣丙○○自民國八十七年年初起，至九十一年年初止，擔任臺北縣汐止市公所市
    長乙職（嗣競逐臺北縣第十四屆市長連任失利，已卸任），綜理該市市政業務，
    庚○○自八十八年十二月間起，以該公所建設課課長兼任祕書職務（迨八十九年
    六月份起，擔任專任祕書），襄助市長綜理公所業務，壬○○為該公所祕書室專
    員兼任總務工作，負責公所之發包採購業務。癸○○（原名謝武哲）係丙○○之
    姊周麗花之子，己○○為東加通信有限公司（下稱東加公司）之負責人，與癸○○為朋友關係。
二、八十八年間，經濟部水利處為改善臺北縣政府防災救災設備，經由臺北縣政府轉
    撥新臺幣（下同）五千萬元，專案作為「汐止地區防汛期應變措施設備採購」之
    經費，汐止市公所民政課為「汐止市公所防災中心裝備」，編列二百萬五千七百
    元預算，採購電腦、燒錄機、雷射印表機等十七項物品裝備，業務承辦人員辛○○於詢訪行動電話（下稱手機）市場價格後，於八十九年三月二十三日編製設計
    預算表為二十九萬七千六百元，其中包含手機二十四支及預付卡二十四張，共計
    二十四組。癸○○在服役期間，於八十九年三月二十八日至同年四月六日，自馬
    祖休假返臺時，曾與丙○○及其子女、庚○○一同聚餐，席間丙○○提及前開汐
    止市公所欲採購二十四支手機及二十四張預付卡情事，嗣庚○○亦敘及採購預算
    約為每支手機一萬一千餘元、每張預付卡九百元，癸○○得知此一消息後，即與
    經營東加公司之己○○連絡，二人估算NOKIA 3210手機每支全配備成本僅約七千
    二百元，若以此款手機及以總金額二十九萬三千元價格承作，參與上揭採購案之
    投標，扣除成本後，必定有利可圖，渠二人意圖影響採購結果，並為確保可以預
    計價格順利得標，以獲取不當利益，即基於共同犯意聯絡，謀議除以東加公司名
    義投標外，並由己○○另覓合格廠商借牌陪標，因癸○○須銷假返回馬祖，不克
    出面，故推由己○○處理後續事宜。己○○隨即與譽登國際資訊有限公司（下稱
    譽登公司）負責人施議富，基於使此項開標發生不正確結果之犯意聯絡，向施議
    富（譽登公司並無意願參與投標比價）借用譽登公司名義之營利事業登記證影本
    、公司大小章、通訊公會會員證影本等證件，以陪標方式參與右開採購案（施議
    富容許他人借用譽登公司名義及證件投標，而使開標發生不正確結果部分，未據
    起訴），並由己○○指導不知情之配偶戊○○，製作譽登公司之標單、估價單、
    廠商印模單、聲明書、退還押標金申請書等投標資料文書，欲以高於東加公司投
    標金額之三十萬二千四百元標價參與投標。迨同年五月五日上午，在汐止市公所
    內進行開標時，經不知情之秘書庚○○訂定底價後，於不知情之民政課長甲○○
    主持、壬○○擔任紀錄之情形下，由己○○一人代表二家廠商出席競標，使東加
    公司以報價二十八萬九千元此一未超出二十九萬四千元底價之最低價，順利標得
    該筆採購案。
三、案經法務部調查局臺北縣調查站移送臺灣士林地方法院檢察署檢察官偵查起訴。
    理  由
壹、被告癸○○（原名謝武哲）、己○○被訴違反政府採購法有罪部分：
一、訊據被告己○○固坦承有向譽登公司借牌陪標，於八十九年五月五日前往汐止市
    公所投標參與本件手機採購案之事實，惟否認與癸○○有何共犯行為，辯稱：伊
    只是單純將東加公司借牌給癸○○去投標，並依癸○○之指示向譽登公司借牌陪
    標云云；訊之被告癸○○則矢口否認有何違反政府採購法情事，並以：伊係與己○○共同使用東加公司名義參與本件手機招標案，但未要求己○○去找人陪標，
    是作這一行的人都知道參與公家機關投標案必須這麼作等情置辯。惟查：
  (一)被告己○○以自己擔任負責人之東加公司名義及另向譽登公司負責人施議富借牌
    之方式參與本件手機招標案之事實，迭據被告己○○於偵、審時自白不諱，核與
    證人施議富於偵查中證述情節相符，且有標單、汐止市公所購置定製財物估價單
    、標單封、退還押標金申請書、投標廠商聲明書、臺北市政府營利事業登記證等
    附卷可資佐證，是被告己○○以東加公司名義投標，並出面向譽登公司借牌陪標
    部分，事證明確。
  (二)被告己○○雖辯稱：伊並未與癸○○談到投標利潤分配的問題，二人並非合夥關
    係，只是單純朋友之間的幫忙而已，惟被告己○○若與被告癸○○間僅是單純借
    牌關係，則被告己○○理應將東加公司參與投標所需之證件悉數交予被告癸○○
    即可，豈有又代被告癸○○向譽登公司借牌陪標之理？且本案從提供手機規格表
    、購買標單、向譽登公司借牌、製作投標書、準備投標相關文件、投標日至汐止
    市公所投標等過程，皆係被告己○○親自或利用不知情之配偶戊○○所為，則被
    告己○○與癸○○二人間，顯非單純之借牌關係，而係共同分工合作之合夥關係
    ，亦即由被告癸○○提供手機招標案之訊息，而因被告癸○○於準備投標期間尚
    在馬祖服役，不便出面處理，故由被告己○○負責實際之投標事宜，雖然被告二
    人於本件招標案前，未曾合作參與過其他採購案，就本件標案事前亦未明確約定
    得標後所得利益如何分配，而於得標後，被告己○○亦只向被告癸○○追討手機
    之成本價格十八萬元而已，但此乃因汐止市公所尚未撥付手機招標案之款項，被
    告己○○又已先墊支該手機案訂貨之貨款，而臨時急需用錢之故，尚無法以此即
    推論被告二人只是借牌關係，故從被告二人之分工情形，渠等應係基於共同參與
    投標之意思而為之行為，並非單純借用東加公司名義投標而已。
  (三)就被告己○○前述向譽登公司借牌之行為，被告癸○○雖一再辯稱並非其所指示
    ，然此部分已據被告己○○陳述明確，且被告癸○○已自承與被告己○○在本件
    投標案是分工合作關係，於投標前，被告己○○亦有告知被告癸○○只找到一家
    譽登公司可以陪標，則就借牌陪標乙情，被告癸○○縱使未具體指示己○○須向
    特定之譽登公司借牌，但於投標前即已知悉，亦無反對之表示，則以被告二人之
    合作投標關係，自可認為被告癸○○就此借牌投標部分與被告己○○間有犯意之
    聯絡及行為之分擔，均屬共同正犯。綜上所述，本件事證明確，被告癸○○、己○○二人右揭辯解，皆不足採，其二人犯行洵堪認定，均應依法論科。
二、被告癸○○、己○○二人所為，為影響採購結果及獲取不當利益，而以借用他人
    名義及證件，虛偽以該他人亦有參與競標方式之詐欺手段（俗稱陪標），使得渠
    等所經營之公司得以標得該採購案，而使該採購案之開標發生不正確之結果，係
    犯九十一年二月六日修正公布前之政府採購法第八十七條第三項以詐術或其他非
    法之方法，使開標發生不正確結果罪。然被告二人行為後，政府採購法第八十七
    條已有修正，增列第五項之犯罪態樣：意圖影響採購結果或獲取不當利益，而借
    用他人名義或證件投標者，處三年以下有期徒刑，得併科新臺幣一百萬元以下罰
    金。容許他人借用本人名義或證件參加投標者，亦同。從而，關於以借用他人名
    義或證件投標方式之陪標之行為，在上開法條修正前，原屬該當於第八十七條第
    三項之規定，然修正後，較之第三項之概括規定，同條第五項已就原來屬第三項
    之犯罪態樣中，就以上開借牌方式影響投標結果之犯罪態樣，另為刑罰較輕之處
    罰規定，是比較新舊法結果，自以新法之規定有利於行為人，依刑法第二條第一
    項前段規定，本案應適用修正後之政府採購法第八十七條第五項規定。故核被告
    癸○○、己○○二人所為，均係犯九十一年二月六日修正公布之政府採購法第八
    十七條第五項之意圖影響採購結果及獲取不當利益，而借用他人名義或證件投標
    罪。被告癸○○、己○○二人間，具有犯意聯絡及行為分擔，均為共同正犯（施
    議富部分，若依修正前之舊法第八十七條第三項規定，為與被告癸○○、己○○
    二人間有犯意聯絡之共同正犯，然依新法增列同條第五項容許他人借用本人名義
    或證件參與投標之處罰規定，其與被告二人間自不另論共犯）。被告己○○利用
    不知情之配偶戊○○製作譽登公司之標單參與投標，為間接正犯。爰各審酌被告
    癸○○、己○○二人均未曾受有期徒刑以上刑之宣告，此有臺灣高等法院被告全
    國前案紀錄表附卷可稽、其生活狀況、智識程度、犯罪之手段、目的、犯罪後之
    態度、所生損害並非嚴重、公訴人之求刑等一切情狀，分別量處如主文所示之刑
    。按行為後法律有變更者，適用裁判時之法律，刑法第二條第一項前段定有明文
    ；按中華民國刑法第四十一條業於九十年一月十日公布修正，並於同年一月十二
    日生效，該條第一項規定：「犯最重本刑為五年以下有期徒刑以下之刑之罪，而
    受六個月以下有期徒刑或拘役之宣告，因身體、教育、職業、家庭之關係或其他
    正當事由，執行顯有困難者，得以一元以上三元以下折算一日，易科罰金。但確
    因不執行所宣告之刑，難收矯正之效，或難以維持法秩序者，不在此限。」又前
    述易科罰金之折算標準，業據罰金罰鍰提高標準條例第二條前段規定，就其原定
    數額提高為一百倍折算一日。本件被告癸○○、己○○二人犯罪後，刑法第四十
    一條規定業經修正公布，已如前述，經比較新舊法結果，其易科罰金之折算標準
    並無不同，依刑法第二條第一項前段規定，應適用新法諭知易科罰金之折算標準
    。查被告己○○前未曾受有期徒刑以上刑之宣告，有臺灣高等法院被告全國前案
    紀錄表在卷足憑，其因一時失慮致罹刑典，事後已坦承犯行，深具悔意，經此偵
    審教訓，自當知所警惕，信無再犯之虞，本院因認前開宣告之刑以暫不執行為適
    當，爰併宣告緩刑三年，以觀後效，用啟自新。
貳、被告丙○○、庚○○、壬○○被訴涉犯貪污治罪條例第六條第一項第四款之違背
    職務圖利罪、被訴違反政府採購法第八十七條第三項及被告庚○○另被訴觸犯刑
    法第一百三十二條第一項之洩漏國防以外秘密罪均無罪部分：
一、公訴意旨略以：
    被告丙○○為臺北縣汐止市公所現任市長（競逐臺北縣第十四屆市長連任失利，
    即將卸任），綜理該市市政業務，庚○○自八十八年十二月以該公所建設課長兼
    任祕書（八十九年六月起為專任祕書），襄助市長綜理公所業務，並為市長之法
    定代理人，被告壬○○為該公所祕書室專員兼任總務，負責公所發包採購業務，
    均為依據法令從事公務之人員。謝武哲（本院按，嗣改名為癸○○）為丙○○之
    外甥，己○○為東加公司之負責人。
　　(1)緣於八十八年間經濟部水利處為改善臺北縣政府防災救災設備，經由臺北縣政
　　　府轉撥五千萬元專案作為「汐止地區防汛期應變措施設備採購」之經費，其中
      汐止市公所民政課為「汐止市公所防災中心裝備」編列二百萬五千七百元採購
      電腦、燒錄機、雷射印表機等十七項物品裝備，其中手機二十四支及預付卡二
      組項目，因民政課原承辦人（由里幹事兼任）乙○○編列預算三十萬元，但因
      原編定採購規格不清楚，致未辦理發包作業，而由發包作業承辦人壬○○退回
      要求重編預算書及規格表，適乙○○於八十九年二月一日退休而由任里幹事乙
      職之辛○○接手兼辦民政課業務，辛○○於接任此採購案即訪詢手機市場價格
      後，於八十九年三月二十三日重新編製設計預算書時編預算為二十九萬七千六
      百元，簽辦採購二十四支每支一萬一千五百元，預付卡每組九百元，且依市價
      與預算單價相近之手機機型（MOTOROLA-LF2000，具三頻通訊功能）編製規格
      表簽請民政課課長、祕書、市長逐級批示。嗣經市長丙○○批定核准該項手機
      採購案後，交由壬○○辦理發包採購作業，壬○○備妥相關資料後將「汐止市
      公所防災中心裝備—行動電話乙批」之招標公告稿簽會民政課、財政課、政風
      室及主計室等單位後，簽請市長核示之際，於祕書庚○○尚未批准之時，適當
      時在馬祖服役之謝武哲休假返台（同年三月二十六日至四月七日）。
　　(2)政府採購法於八十七年五月二十七日公布，於八十八年五月二十七日始正式施
　　　行，政府採購法制定之目的在於建立政府採購制度，依公平、公開之採購程序
　　　，提升採購效率與功能，確保採購品質，該法第一條即開宗明義定有明文，且
　　　為徹底杜絕我國過去政府機關採購案往往在黑箱作業及各方綁標、圍標及陪標
　　　下，因缺乏實質競爭而頻生工程弊端、採購財物及勞務之品質低劣、甚至承辦
　　　人員藉機貪污圖利等惡習，故於該法第七章訂定罰則，期能使政府採購程序回
　　　歸市場競爭，俾同步提升採購品質。又政府採購法之公告金額經行政院公共工
　　　程委員會於八十八年四月二日以工程企字第八八０四四九０號函訂為一百萬
      元，又對於未達公告金額一百萬元之採購，在中央機關應依「中央機關未達公
      告金額採購招標辦法」，在臺北縣政府暨所管轄之機關、各鄉鎮市公所應依「
      臺北縣機關未達公告金額採購招標辦法」第二條第二項之規定，即「前項招標
      （指採購金額逾公告金額十分之一者，…）符合本法（指政府採購法）第二十
      二條第一項各款情形之一，經該機關首長或其授權人員核准者，得採限制性招
      標」、「以限制性招標方式辦理採購，如有二家以上廠商得提供採購標的時，
      應邀請二家以上廠商辦理比價；但經機關首長或其授權人員核准者，得僅邀請
      一家廠商進行議價」。再者機關首長依政府採購法第十五條第三項之規定，設
      有利益迴避之原則，即機關首長與廠商或其負責人對於與採購有關之事項，涉
      及本人、配偶、三親等以內血親或姻親，或有同財共居親屬之利益時，應行迴
      避。丙○○、庚○○、壬○○均係依據法令從事公務之人員，其於辦理本件「
      汐止市公所防災中心裝備—行動電話乙批」採購案，自應遵守利益迴避之禁止
      規範，並應嚴守限制性招標之法定事項，及比價議價程序應恪遵公平、公開之
      精神，杜絕廠商綁標、圍標及陪標之違反行為，一經發現借用他人名義投標之
      廠商等足以影響採購公正之投標應不予決標，竟共同基於圖利廠商之犯意連絡
      ，竟違反前揭利益迴避、限制性招標之法定事項及實質比價規定，及公平、公
      開之採購程序之法令規定，於未決定招標方式前即私下決定由未具有投標資格
      之謝武哲承作，並配合謝武哲之意願，以其所指定之NOKIA3210低價位手機作
      為採購規格，為使其順利得標及有利可圖，由庚○○洩漏採購之最高預算並私
      自接受報價，不惜為之抽換已核定之手機規格，且縱容謝武哲借用他人（己○○）名義投標，並坐視己○○再輾轉向第三家廠商借牌陪標，復未依招標文件
      所規定提出產品原廠規格（型錄）正本，令謝武哲、己○○以市價五、六千元
      之NOKIA3210手機標得單價一萬一千五百元之手機採購案，並由己○○於八十
      九年五月（契約未登載簽約日）與汐止市公所簽定財物採購契約，並於同年五
      月二十二日交貨驗收，使謝武哲、己○○共同獲得十萬九千元之不法利益。其
      詳情如後：
　　謝武哲為丙○○之大姊周麗花之子，二人具有三親等旁系血親之關係，屬政府
　　　採購法所規定之利益迴避對象，且謝武哲當時正在軍中服役，根本沒有設立公
　　　司行號經營販售通訊器材，非具有投標資格之廠商，自無法參與該採購案之競
　　　標，丙○○竟偕同庚○○與謝武哲一同午膳，席間丙○○並告知謝武哲汐止市
　　　公所欲採購二十四支手機及二十四張預付卡，經謝武哲表示有意承作後，丙○○即囑咐謝武哲有關手機採購相關訊息可與庚○○連絡。
　　後，謝武哲即與經營東加公司之舊識己○○連絡，謝武哲獲得己○○同意以東
　　　加公司名義出面投標承作後，於估算以每支成本僅五千餘元、全配市價七千二
　　　百元之NOKIA3210手機，與自庚○○處所獲知之採購預算每支一萬一千餘元、
　　　預付卡九百元之採購案，認以扣除二、三千元後以二十九萬三千元向庚○○報
      價承作係有利可圖後，二人即共同謀議除由東加公司投標外，謝武哲更指示己○○須拿三張標單並自行找陪標廠商，得標後利益由二人五五朋分。
　　庚○○果聽信謝武哲之建議，以市價僅五、六千元之NOKIA3210抽換辛○○原
　　　編製並獲批准採購單價一萬一千五百元之MOTOROLA-LF2000手機，庚○○明知
　　　採購前不能讓廠商知道本件採購手機案公所編定之最高預算金額，因預算金額
　　　對廠商而言，係屬祕密，竟為使謝武哲得以順利得標，即將其公務上所獲悉之
　　　國防以外之祕密洩漏予謝武哲，並告知每支手機單價為一萬一千五百元、手機
　　　採購案之預算金額約三十萬元，除要求謝武哲事先報價，並要求嗣後須編印手
　　　機NOKIA3210之規格表送至公所。
　　謝武哲已與己○○商議後，即於八十九年四月初依約報價，除在庚○○之手機
　　　上留言報價（即告知以二十九萬三千元作為投標價）外，並請公所祕書室人員
      向庚○○轉知其承作手機之報價金額。另謝武哲將其自不詳處取得庚○○之名
      片交予己○○，並向己○○處取得「東加公司高子恆」之名片，同時囑咐己○○編打一張表頭有NOKIA3210字樣之NOKIA3210手機之規格表，等待公所人員通
      知後送給庚○○。另謝武哲即將渠自己○○（化名高子恆）處拿取「東加公司
      高子恆」之名片予丙○○，並向丙○○表示將來渠即借用東加公司名義投標，
      投標事宜可直接與東加公司負責人高景棋連繫。另謝武哲於不詳處所取得庚○○之名片囑咐爾後有關手機採購案可與庚○○連繫。丙○○旋將「東加公司高
      子恆」之名片交予庚○○，囑其轉交予壬○○，且稱渠外甥謝武哲要作，要壬○○通知高子恆來參標。
　　嗣八十九年四月中旬某日，庚○○指示公所內人員電話通知己○○提送NOKIA
　　　3210手機之規格表到公所，己○○依約前往時，適庚○○不在辦公室，便將規
　　　格表交予壬○○代收。庚○○因有丙○○介入手機採購案，致遲遲未於壬○○
　　　所簽辦之招標公告稿上核章，後庚○○即將渠自東加公司處取得NOKIA3210手
　　　機之規格表，連同丙○○所交付之「東加公司高子恆」名片、暨壬○○簽陳尚
　　　未批示招標公告稿及該採購案之相關資料退還予壬○○，並向壬○○稱市長丙○○交待此手機採購案，要由該名片之人即其外甥之朋友高子恆承作、且改採
　　　用NOKIA3210手機。後壬○○即基於與丙○○、庚○○圖利他人不法利益之犯
　　　意連絡，明知有上揭之法令應遵守，竟依庚○○之違背法令之指示辦理，將表
　　　頭有NOKIA3210字樣之NOKIA3210手機規格表交予民政課課長甲○○、民政課承
　　　辦人辛○○，並向彼二人轉述秘書庚○○指示更改規格，欲採稱NOKIA3210機
　　　型手機，辛○○則依指示重新編製手機採購案之規格表，除將NOKIA3210於表
　　　頭上刪除，並將明顯表彰NOKIA3210之隱藏式天線乙項刪去，並加註在規格「
　　　以內」的長度、寬度及厚度，期能採購到更精巧之NOKIA其他機型手機，後交
　　　予壬○○，由壬○○將之併入招標公告稿及相關資料後再次陳請核示，庚○○
　　　於八十九年四月十五日核示後，市長丙○○即於同年四月十九日在招標公告稿
　　　上違法批示採限制性招標（按：因不符合政府採購法第二十二條第一項之法定
      事由）方式辦理採購，明顯遂行包庇謝武哲、己○○之意圖。
　　壬○○於著手辦理招標作業後，壬○○為使其他廠商無法參與競標，既未經刊
　　　登政府採購公報之公開程序徵求書面報價，亦未透過網路傳輸于「政府採購資
　　　訊公告系統」之網路資訊公告（按：指臺北縣各機關辦理未達公告金額採購招
　　　標辦法第四條），即於標單印製完成後於八十九年四月下旬，逕依庚○○所交
　　　付之「東加公司高子恆」名片通知東加公司負責人己○○前來公所拿取標單，
　　　於己○○抵達後，壬○○未經告知即直接交付二紙標單，並告知己○○自行找
　　　一家廠商競標比價，無視於政府採購法須二家廠商公平公正競標比價及禁止圍
　　　標之規定。己○○為使其他廠商無法參與投標競價，及使渠所經營之東加公司
　　　順利得標，則依其與謝武哲事先謀議，及壬○○所給予之包庇，與丙○○、庚○○、謝武哲、壬○○基於共同以詐術使開標發生不正確結果之犯意連絡，由
　　　己○○出面向原無意願參與投標比價之施議富，借用其所經營之譽登公司以陪
      標方式參與上開採購案，並由己○○指導不知情之妻子戊○○製作標價三十萬
      二千四百元（每支NOKIA3210手機報價一萬一千七百元）之標單、估價單、廠
      商印模單、聲明書、退還押標金申請書等投標資料文書。又於八十九年五月初
      投標前，謝武哲人雖在軍中，因怕投標價格寫過高，便由謝武哲以電話詢問庚○○預算限額的最高限額，庚○○竟將此國防以外之機密洩漏，告以每支手機
      預算的最高限額在一萬一千餘元，謝武哲即與己○○商議以每支NOKIA3210手
      機以一萬一千餘元作為標價上限。另己○○在同年月四日公所開標前一日，謝
      武哲告知標單價格先不要寫，屆時會有人電話通知，但遲至當晚十一時許，仍
      無人通知，己○○即以二十九萬三千元作為投標金額。翌（五）日上午九時許
      ，竟有自稱謝武哲阿姨之不明女子告知標單上填寫二十九萬元作為投標金額，
      且要求己○○改寫標單，故由己○○向公所總務壬○○重新拿得標單，並私降
      一千元以二十八萬九千元為投標金額。
　　壬○○明知其原擬辦此採購案招標文件稿內刊登開標日期為八十九年四月二十
      七日，竟為配合己○○之作業時程，任由己○○自定以同年五月五日為開標日
      期，而於是日由不知情之民政課長甲○○主持、壬○○紀錄之情形下，任由己○○一人代表二家廠商出席競標，在東加公司、譽登公司均未依招標文件所規
      定之規格提出產品原廠規格文件（型錄）正本之情形下進行開標，再依報價文
      件作形式上比價，使東加公司以報價二十八萬九千元（每支NOKIA3210手機報
      價一萬一千一百四十二元）之最低且在底價二十九萬四千元以下之情形，宣佈
      得標而取得該筆採購生意。後己○○於八十九年五月（契約未登載簽約日）與
      汐止市公所簽定財物採購契約，並於同年五月二十二日交貨驗收，使謝武哲、
      己○○共同獲得十萬九千元之不法利益。因法務部調查局臺北縣調查站人員於
      同年五月二十九日致函向汐止市公所調借手機採購案之相關資料，故公所未敢
      對己○○支付貨款。己○○事後因急需用錢而迭向謝武哲催討手機貨款十八萬
      元，故由謝武哲於同年七月五日、十二日休假回台灣時，先後匯十萬元、八萬
      元至己○○設於陽信商銀吉林分行存款帳戶結清所有手機及預付卡之貨款。
    因認被告丙○○、庚○○、壬○○違反貪污治罪條例第六條第一項第四款之違背
    職務圖利罪、違反政府採購法第八十七條第三項規定，被告庚○○另觸犯刑法第
    一百三十二條第一項之洩漏國防以外秘密罪云云。
二、按犯罪事實應依證據認定之，無證據不得認定犯罪事實；又不能證明被告犯罪者
    ，應諭知無罪之判決，刑事訴訟法第一百五十四條第二項、第三百零一條第一項
    分別定有明文。又事實之認定，應憑證據，如未能發現相當證據，或證據不足以
    證明，自不能以推測或擬制之方法，為裁判基礎，最高法院著有四十年臺上字第
    八六號判例可資參照。認定犯罪事實，所憑之證據，雖不以直接證據為限，間接
    證據亦包括在內，然無論直接或間接證據，其為訴訟上之證明，須於通常一般之
    人均不致有所懷疑，而得確信其為真實之程度者，始得據之為有罪之認定，倘其
    證明尚未達到此一程度，而有合理之懷疑存在時，即無從為有罪之認定（最高法
    院七十六年臺上字第四九八六號判例參考）。
三、公訴人雖認被告丙○○、庚○○、壬○○三人涉犯右揭貪污治罪條例第六條第一
    項第四款之違背職務圖利罪、違反政府採購法第八十七條第三項罪嫌，被告庚○○另涉犯刑法第一百三十二條第一項之洩漏國防以外秘密罪嫌，無非係以起訴書
    證據清單欄所列：被告己○○、癸○○、壬○○之供詞、被告庚○○於調查局製
    作之筆錄、被告丙○○之供述、證人辛○○、甲○○、丁○○、施議富之證詞、
    招標文件（指設計預算表、招標公告稿、規格表、底價核定單、招標投標須知、
    開標紀錄、合約、驗收紀錄、譽登公司、東加公司之投標文件）、陽信商業銀行
    吉林分行帳戶匯款資料及其他證物（指癸○○之休假紀錄、丙○○、癸○○之個
    人年籍資料、癸○○於開標當日之行動電話通聯紀錄），執為論據，認為：被告
    丙○○違法批示本案採限制性招標，被告庚○○則係為配合癸○○而指示承辦人
    員更改手機採購規格，被告壬○○則係為使癸○○順利得標，而未將招標訊息公
    開，且配合己○○將招標日期從八十九年四月二十七日改為同年五月五日，又未
    依法重新公告，另認被告丙○○、庚○○、壬○○三人為使癸○○、己○○順利
    標得本件手機採購案，與被告癸○○、己○○基於共同之犯意，並有行為之分擔
    ，而由被告己○○向譽登公司借牌陪標，另被告庚○○部分則係認其將採購案之
    預算上限於開標前洩漏予被告癸○○而涉犯洩密罪。
四、訊之被告丙○○、庚○○、壬○○均堅決否認有何違反政府採購法或洩漏國防以
    外秘密罪之犯行，被告丙○○辯稱：本案為公告金額一百萬元以下之採購案，依
    法機關首長可以裁量是否採限制性招標，而政府採購法第十五條迴避之規定對於
    機關首長並無適用，伊除告知癸○○有此一手機採購案外，並未與癸○○或己○○有其他之接觸，亦未交代承辦人員本案必須由癸○○承作，且本案採限制性招
    標，本來即可由一家廠商議價，並無必要再要求找一家廠商陪標等語；被告庚○○辯以：其並未叫癸○○或己○○去找廠商陪標，亦未洩漏底價給癸○○，依政
    府採購法第二十七條第三項規定，本來就可公開預算上限，並非國防以外之秘密
    等情；被告壬○○則以：本件是依首長批示採限制性招標辦理，而限制性招標依
    法本來就不用張貼或上網公告，且本件亦非開規格標，投標時不需要求廠商提出
    產品原廠規格型錄正本，己○○問伊可否再找廠商來投標，伊當然答稱可以，並
    未叫他找人陪標等語置辯。
五、被告丙○○、庚○○、壬○○三人被訴違反政府採購法第八十七條第三項規定及
    被告庚○○觸犯刑法第一百三十二條第一項洩漏國防以外機密罪部分：
  (一)八十八年間，經濟部水利處為改善臺北縣政府防災救災設備，經由臺北縣政府轉
    撥五千萬元，專案作為「汐止地區防汛期應變措施設備採購」之經費，其中汐止
    市公所民政課為「汐止市公所防災中心裝備」編列二百萬五千七百元預算採購電
    腦、燒錄機、雷射印表機等十七項物品裝備，其中手機二十四支及預付卡二十四
    張二項，民政課原承辦人（由里幹事兼任）乙○○共編列預算三十萬元，但因原
    編定採購規格不清楚，致未辦理發包作業，而由發包作業承辦人被告壬○○退回
    要求重編預算書及規格表，適乙○○於八十九年二月一日退休，而由任里幹事乙
    職之辛○○接手兼辦民政課業務，辛○○接任此採購案後即訪詢手機市場價格，
    於八十九年三月二十三日重新編製設計預算書，決定以MOTOROLA-LF2000i機型為
    規格編製預算，簽辦採購二十四支每支一萬一千五百元之手機，及二十四組每組
    九百元之預付卡，預算總額為二十九萬七千六百元，惟辛○○疏未重新上簽，僅
    以新製之設計預算表，附上乙○○先前所簽之全卷，呈由民政課課長、祕書、市
    長逐級批示。嗣經被告庚○○代被告丙○○蓋章決行，核准此一採購案，再度交
    由被告壬○○辦理發包採購作業之際，被告庚○○持一被告己○○提供之NOKIA
    3210手機規格表交予被告壬○○，請其參考此一機型規格，事後並將丙○○交付
    之「東加公司高子恒」名片轉交給被告壬○○，要被告壬○○通知東加公司來參
    加投標，被告壬○○隨即轉告民政課課長甲○○，表示秘書要求更改採購規格，
    並由甲○○指示辛○○繼續辦理，辛○○即將該手機規格重新繕打後附上原來之
    簽呈，送交被告壬○○，被告壬○○隨即備妥相關資料，將「汐止市公所防災中
    心裝備—行動電話乙批」之招標公告稿簽會民政課、財政課、政風室及主計室等
    單位，嗣經被告丙○○於八十九年四月十九日批示採限制性招標後，再交由被告
    壬○○辦理招標事宜。被告壬○○經聯絡被告己○○前來購買投標書時，為求標
    案能夠順利進行，遂徵詢被告己○○意見，將投標時間由八十九年四月二十七日
    改為同年五月五日，開標當日由民政課課長甲○○主持，被告壬○○擔任紀錄，
    因開標前約五至十分鐘，被告丙○○仍未抵達汐止市公所，故由被告庚○○依職
    權代為核定底價為二十九萬四千元，嗣經被告己○○借用譽登公司名義以三十萬
    二千四百元投標，復用東加公司名義以二十八萬九千元之最低價投標後，即宣布
    由東加公司得標，以上各情業據被告丙○○、庚○○、壬○○、癸○○、己○○
    及證人乙○○、辛○○、甲○○分別自陳在卷，且有本院調閱之汐止市公所防災
    中心裝備—手機乙批採購案全卷資料在卷可按，此部分事實至堪認定。
  (二)按依八十八年十二月十五日修正施行之臺北縣各機關辦理未達公告金額採購招標
    辦法第二條規定：採購金額逾公告金額（即一百萬元）十分之一者，得以下列方
    式之一辦理招標：…。前項招標符合本法（即政府採購法）第二十二條第一項各
    款情形之一，經該機關首長或其授權人員核准者，得採限制性招標。以限制性招
    標方式辦理採購，如有二家以上廠商得提供採購標的時，應邀請二家以上廠商辦
    理比價；但經機關首長或其授權人員核准者，得僅邀請一家廠商進行議價。經查
    ，本件手機採購案預算金額為二十九萬七千六百元，屬未達公告金額一百萬元之
    採購案，依前開規定可由機關首長依職權裁量採取限制性招標，此亦有臺北縣政
    府九十一年七月三日北府工採一字第０九一０００三一０四號函在卷供參，則難
    謂被告丙○○於本件手機招標案批示採限制性招標，即有何違反政府採購法或圖
    利他人之罪嫌。而政府採購法第十五條第二項規定，係關於機關承辦、監辦採購
    人員之迴避規定，而同條第四項則係有關廠商不得參與採購之規定，均非關於機
    關首長應迴避之內容，故本案被告癸○○雖為被告丙○○之姊周麗花之子，被告
    丙○○、癸○○二人間固有三親等旁系血親關係，但並未違反上開相關迴避之規
    定，而被告庚○○、壬○○與被告癸○○則無此等血緣關係，亦無迴避規定之適
    用。起訴書所謂：「機關首長依政府採購法第十五條第三項之規定，設有利益迴
    避之原則，即機關首長與廠商或其負責人對於與採購有關之事項，涉及本人、配
    偶、三親等以內血親或姻親，或有同財共居親屬之利益時，應行迴避」云云，容
    有誤解。
  (三)次按本法所稱限制性招標，指不經公告程序，邀請二家以上廠商比價或僅邀請一
    家廠商議價，政府採購法第十八條第三項定有明文。而採限制性招標之案件，依
    政府採購法第四十一條第二項及第七十五條第二項規定，有關採購內容之變更，
    亦不需重行公告，此有行政院公共工程委員會九十一年六月五日（九一）工程企
    字第九一０二一七八六號函在卷可稽。本件手機招標案既經機關首長被告丙○○
    依職權裁量決定採限制性招標方式採購，則招標案之內容或嗣後招標日期之變更
    ，依前開規定，均不需以刊登於政府採購公報或傳輸於資訊網路之方式為公開之
    表示，且本件招標案依「臺北縣汐止市公所一般採購招標投標須知」第二十一條
    第一項規定可知並非採規格標，故被告壬○○於辦理本件招標事宜時雖未將招標
    內容為公開之表示，亦未於投標時要求廠商提出產品原廠型錄正本，仍難謂已違
    反政府採購法之規定。
  (四)再按政府採購法第二十七條第三項規定：機關辦理採購時，應估計採購案件之件
    數及每件之預計金額。預算及預計金額，得於招標公告中一併公開。故預算金額
    於採公開招標或選擇性招標時，係可公開事項，而採限制性招標時，因為本來就
    沒有招標事項公告的問題，故政府採購法就此並無規定，但依前開規定之精神，
    限制性招標之程序要求本就低於公開招標及選擇性招標，故舉重以明輕，於限制
    性招標之情形，就預算金額部分，仍屬可公開之事項，非屬國防以外之機密事項
    。被告庚○○雖一再否認有洩漏預算上限及底價予被告癸○○，然因被告癸○○
    及己○○於投標前已知預算上限總價為二十九萬七千六百元，每支手機預算為一
    萬一千五百元，預付卡一張九百元等情，且被告癸○○亦表示係被告庚○○所告
    知，此經被告癸○○、己○○供述在卷，雖然被告癸○○於本院審理時翻異其供
    ，但被告庚○○坦承有告知被告癸○○預算總額大概三十萬元左右等情，雖然被
    告癸○○、己○○、庚○○三人間就告知之時間點及內容，有些許差異，但被告
    庚○○確實有告知被告癸○○手機採購之預算上限乙情，足堪認定，惟預算上限
    並非國防以外之機密，已如前述，故被告庚○○所為與刑法第一百三十二條第一
    項之構成要件並不相當。而招標案之底價，依政府採購法第三十四條第二項、第
    三項規定，除非有實際需要，否則於決標前不得公開，故招標案之底價固應屬國
    防以外之秘密，然本件招標案最後係由被告庚○○於開標前五至十分鐘始核定底
    價，究其原因乃為被告丙○○於開標當日上午遲未抵達辦公室，為免開標程序延
    宕，故由被告庚○○依職權代行核定底價，業據被告丙○○、庚○○供述明確，
    互核相符，故此實屬一偶發事件，難認被告庚○○有何洩漏招標底價之嫌。另被
    告己○○雖陳稱開標前有一女子打電話告知其須填何等價格參與投標云云，然是
    否確有其事、打電話者究為何人、所述內容為何各節，被告己○○前後所述不一
    ，且亦無證據證明與被告庚○○有何關連，是被告庚○○被訴洩漏國防以外機密
    罪嫌，實有未足。
  (五)被告庚○○雖提供NOKIA 3210機型之規格供採購人員參考，惟並未要求一定要採
    此一規格，且其係轉達被告丙○○之意思，要求通知東加公司之負責人被告己○○，僅係邀請東加公司參與投標之意，並未要求要讓東加公司得標等情，業經被
    告庚○○、壬○○分別供述無訛，則本件雖然事後承辦人員依行政倫理，尊重上
    級主管之建議而更改手機招標之規格，但既符合正常流程，由業務單位民政課重
    新繕打規格表並附原簽呈資料由主管逐級核定，且依限制性招標規定通知廠商參
    標，並依規定於不超出底價之情形決標，則被告等辯稱此一採購流程並未違法，
    亦屬可採。
  (六)起訴意旨另認被告壬○○於被告己○○至汐止市公所購買標單時，告知被告己○○自行找一家廠商競標比價，惟被告己○○僅供稱係被告癸○○告知要再找廠商
    陪標，並無其他證據可資證明被告壬○○有要求被告己○○或癸○○找廠商陪標
    ，故被告壬○○辯稱：其就癸○○、己○○另向譽登公司借牌陪標乙情並不知情
    等語，衡情可採。
  (七)綜上所述，被告丙○○、庚○○、壬○○等人辦理本件手機採購招標程序並無違
    反政府採購法相關規定，渠等與被告癸○○、己○○借牌陪標之行為間復無犯意
    之聯絡，不論公訴意旨認被告等人係單純違反九十一年二月六日修正公布之政府
    採購法第八十七條第三項，抑或兼有同條第五項之行為，被告丙○○、庚○○、
    壬○○所為，核與政府採購法第八十七條第三項或第五項及刑法第一百三十二條
    第一項之構成要件均屬不符。
六、被告丙○○、庚○○、壬○○三人被訴違反貪污治罪條例第六條第一項第四款之
    違背職務圖利罪部分：
  (一)起訴書認被告丙○○、庚○○、壬○○係犯貪污治罪條例第六條第一項第四款之
    對於主管或監督之事務，明知違背法令，直接或間接圖自己或其他私人不法利益
    ，因而獲得利益罪。惟按，被告於八十九年四、五月間行為後，貪污治罪條例業
    經於九十年十一月七日修正公布，於同年十一月九日生效，其第六條第一項第四
    款圖利罪之犯罪構成要件自原定「對於主管或監督之事務，直接或間接圖私人之
    不法利益」，修正為「對於主管或監督之事務，明知違背法令，直接或間接圖自
    己或其他私人不法利益，因而獲得利益」，同時刪除未遂犯處罰之規定。質言之
    ，被告行為後，貪污治罪條例第六條第一項第四款圖利罪之犯罪構成要件已因修
    正而更為嚴謹，必需行為之結果使行為人或圖利之對象獲得利益，亦即本條已改
    為結果犯之規定。故公務員雖有圖利之犯意與犯行，如其本人或其圖利之對象未
    因而獲利者，即屬不罰，此合先敘明。
  (二)查被告丙○○、庚○○、壬○○三人上揭所為，並未違反政府採購法相關規定，
    已如前述，自無所謂違背法令可言，起訴書亦未認定被告丙○○、庚○○、壬○○於本案有獲得任何利益，而公訴人雖認被告丙○○、庚○○、壬○○等三人圖
    利之對象為被告癸○○、己○○，然而被告癸○○、己○○二人用東加公司名義
    以二十八萬九千元之報價取得該手機招標案之決標資格，並於八十九年五月間和
    汐止市公所完成手機採購之合約簽訂，且已於八十九年五月二十二日交貨驗收，
    惟並未從汐止市公所取得任何價款，且該手機招標案嗣後亦已廢標，業據被告壬○○供明在卷，並有簽呈一紙在卷可佐，則被告癸○○、己○○除可以東加公司
    名義請求市公所返還已交付之手機外，並未取得任何利益。被告丙○○、庚○○
    、壬○○依起訴意旨所認之行為，既未違背法令，並未使自己獲得利益，亦未使
    他人圖得任何不法利益，則該行為不論依修正前、後之貪污治罪條例第六條第一
    項第四款規定，均屬不罰。此外，復查無其他積極證據足資證明被告丙○○、庚○○、壬○○三人有公訴人所指前開犯行，自屬不能證明被告三人犯罪，均應為
    被告丙○○、庚○○、壬○○三人無罪之諭知。
參、據上論斷，應依刑事訴訟法第二百九十九條第一項前段、第三百零一條第一項，
    九十一年二月六日公布施行之政府採購法第八十七條第五項，刑法第二條第一項
    前段、第十一條前段、第二十八條、第四十一條第一項、第七十四條第一款，罰
    金罰鍰提高標準條例第二條，判決如主文。
本案經檢察官吳怡明到庭執行職務。
中      華      民      國      九十三      年      五    月    十二    日
                                臺灣士林地方法院刑事第五庭
                                    審判長法　官　蔡　明  宏
                                          法  官  江　翠　萍
                                          法  官  黃　潔　茹
右正本證明與原本無異。
如不服本判決，應於判決送達後十日內，向本院提出上訴狀。
                                          書記官  柳　瑞　宗
中      華      民      國      九十三      年      五    月   二十四   日
附錄本案論罪科刑法條全文：
政府採購法第八十七條第五項
意圖影響採購結果或獲取不當利益，而借用他人名義或證件投標者，處三年以下有期
徒刑，得併科新臺幣一百萬元以下罰金。容許他人借用本人名義或證件參加投標者，
亦同。
